【裁判字號】    95,重訴,47
【裁判日期】    951117
【裁判案由】    清償債務等
【裁判全文】
臺灣臺北地方法院民事判決              95年度重訴字第47號
    原      告  香港商瑞健股份有限公司臺灣分公司
    法定代理人  甲○○
    訴訟代理人  丙○○
    被      告  上海商業儲蓄銀行股份有限公司
    法定代理人  乙○○
    訴訟代理人  丁○○
上列當事人間清償債務等事件，本院於中華民國95年11月7日言
詞辯論終結，判決如下：
    主  文
被告應給付原告新台幣玖佰玖拾陸萬零壹佰壹拾玖元及自民國九
十四年十二月七日起至清償日止，按年息百分之五計算之利息。
原告其餘之訴駁回。
訴訟費用由被告負擔百分之九十九，餘由原告負擔。
本判決第一項於原告以新台幣佰拾貳萬元為被告供擔保後，
得假執行，但被告如以新台幣玖佰玖拾陸萬零壹佰壹拾玖元為原
告預供擔保，得免為假執行。
原告其餘假執行之聲請駁回。
    事實及理由
一、原告起訴主張：被告雖與訴外人又泰偉企業有限公司（下稱
    又泰偉公司）簽訂應收帳款債權讓與契約，但所讓與之債權
    並無法確定，而被告於民國93 年6月30日傳真予伊之餘額表
    所示，被告所受讓又泰偉公司對伊之債權，發票日期最早為
    93 年4月5日，既發生在伊於93年3月24日獲悉又泰偉公司應
    收帳款債權轉讓通知書之後，可見渠等轉讓之標的不確定，
    甚或轉讓當時並不存在，則被告與又泰偉公司間之應收帳款
    債權讓與契約無效。而又泰偉公司出具之應收帳款債權轉讓
    通知書，要求伊將到期之應收帳款電匯至又泰偉公司開設之
    上海商業儲蓄銀行土城分行帳戶，並非被告，可見應收帳款
    債權讓與契約係被告與又泰偉公司通謀虛偽意思表示，自屬
    無效。而被告以93年7月1日存證信函要求伊清償，惟上開債
    權轉讓契約既屬無效，伊當無給付義務，被告卻於93 年9月
    22日持臺灣桃園地方法院（下稱桃園地院）93年度裁全字第
    3212號假扣押裁定前來查封，伊適逢當日重要來賓來訪，迫
    於無奈應被告要求開立發票日93年9月22日、票號HSA000000
    0、面額新台幣（下同）1,000萬元支票（下稱系爭支票）予
    被告暫行保管，雙方並簽立字據，惟被告卻於94 年11月1日
    來函表示已兌領系爭支票，實屬不當，伊撤銷因遭詐欺及脅
    迫簽發系爭支票之行為。況伊核對被告事後提出又泰偉公司
    出貨發票，其中高達9,960,119 元部分，並非又泰偉公司對
    伊之應收帳款，爰依民法第179條規定請求被告返還1,000萬
    元及遲延利息等情。並聲明：(一)被告應給付原告1,000 萬元
    ，及自93 年9月22日起至清償日止，按年息5%計算之利息。
    (二)願供擔保聲請宣告假執行。
二、被告則以：伊與又泰偉公司簽立應收帳款讓與擔保合約書，
    又泰偉公司讓與其對原告應收帳款向伊辦理融資，自屬合法
    有效之契約，又泰偉公司旋即發函通知原告，原告亦回簽收
    受通知回條，被告自有權向被告收取又泰偉公司所讓與之應
    收帳款，原告事後亦遵伊指示，將其對又泰偉公司應付帳款
    匯至指定帳戶，沖銷又泰偉公司對伊之借款，惟原告前受制
    於又泰偉公司停止供貨，竟不顧伊勸阻，在未經伊同意情形
    下，擅將部分應付帳款交付又泰偉公司，或依又泰偉公司指
    示匯至華南商業銀行，伊為保全本身權益，遂向臺灣桃園地
    方法院（下稱桃園地院）聲請假扣押裁定原告財產，原告為
    擔保伊之債權，遂簽發系爭支票，原告事後以受詐欺或脅迫
    撤銷簽發系爭支票，實無理由，且逾1 年除斥期間。伊雖事
    後兌領系爭支票，但實際受有利益係又泰偉公司，況伊將票
    款全數沖銷又泰偉公司融資款，該利益現已不存在，伊自免
    負返還義務，且原告因此免除其對又泰偉公司債務，並未受
    有任何損害等語，資為抗辯。並聲明：(一)原告之訴及假執行
    之聲請均駁回。(二)如受不利判決，願供擔保聲請宣告免為假
    執行。
三、查被告與又泰偉公司於93 年3月22日簽訂應收帳款讓與擔保
    合約書，又泰偉公司將其對原告之應收帳款讓與被告，而原
    告於93 年3月24日收受上開債權讓與通知書，並簽收通知回
    條。嗣原告未依被告指示給付對又泰偉公司之應付帳款，被
    告於93 年9月22日持桃園地院93年度裁全字第3212號假扣押
    裁定，前往查扣原告財產，經原告開立系爭支票交予被告，
    被告則將系爭支票兌領等情，為兩造所不爭，復有應收帳款
    讓與擔保合約書、應收帳款債權轉讓通知書、假扣押裁定、
    系爭支票及簽收條在卷可參（分見本院1 卷第51頁至第59頁
    號、第86頁、第14頁），堪信為實。
四、原告本於不當得利法則請求被告返還1,000 萬元及遲延利息
    ，為被告所否認，並以上開情詞置辯。則本件兩造爭點厥為
    ：(一)被告與又泰偉公司簽立之應收帳款讓與擔保合約書，是
    否有效？(二)原告得否事後撤銷簽發系爭支票之錯誤意思表示
    ？(三)被告抗辯又泰偉公司讓與其對原告之應收帳款是否確實
    存在？(四)原告請求被告返還1,000萬元及自93年9月22日起算
    之法定遲延利息，是否有理由？茲分項析述如后：
(一)、按債權讓與契約，其讓與之債權以日後發生為已足，故將來
    債權之讓與契約，固可有效成立，但其債權屬繼續性給付者
    ，因未到期之給付於讓與契約成立時尚未存在，無從移轉，
    自應於各期給付期限屆至時，始生債權移轉效力（最高法院
    90年度台上字第1438號判決意旨參照）。查原告主張被告與
    又泰偉公司簽訂債權讓與合約時，又泰偉公司對原告之應收
    帳款尚未發生，則渠等以未發生且不確定債權為讓與之標的
    ，並不生效力云云。惟依應收帳款債權轉讓通知書載稱：「
    為提昇服務品質，又泰偉公司已與上海商銀簽訂應收帳款承
    購∕讓與擔保合約，以協助本公司之帳務管理工作。自交貨
    發票日起至上海商銀通知本公司終止應收帳款承購∕讓與擔
    保合約止，本公司對貴公司之所有應收帳款債權將全數轉移
    予上海商銀」等語（見本院1 卷第10頁），雖被告與又泰偉
    公司簽約之際，又泰偉公司對原告之應收帳款尚未發生，惟
    該債權讓與契約以將來發生債權為標的，則應收帳款以日後
    發生為已足，亦即債權發生之日始生債權讓與效力而已，並
    非標的不特定契約，原告主張被告與又泰偉公司間之債權讓
    與契約無效云云，自無可採。又查，被告與又泰偉公司簽訂
    之應收帳款讓與擔保合約書前言：「茲因立約人向貴行申請
    融資並同意將應收帳款讓與貴行以擔保融資墊款債務」、第
    2條第2項約定：「用以沖償立約人融資墊款債務及應負擔之
    相關費用」等語，又泰偉公司以其對原告之應收帳款為擔保
    向被告融資貸款，惟該擔保債權係屬尚未實現之應收帳款，
    本身即有收回風險，故被告事前以核撥一定融資成數，並要
    求原告將應付帳款匯至其所能控管之又泰偉公司帳戶，再將
    之抵充又泰偉公司融資款及相關費用，倘有不足，事後尚可
    對又泰偉公司求償，用以確保融資款收回之締約方式，並無
    礙被告與又泰偉公司間之債權讓與契約成立，是原告另主張
    該債權讓與契約係通謀虛偽意思表示而無效云云，亦屬無理
    由。
(二)、次按被詐欺而為意思表示者，依民法第92條第1 項之規定，
    表意人固得撤銷其意思表示，惟主張被詐欺而為表示之當事
    人，應就此項事實，負舉證之責任，最高法院著有44年台上
    字第75號判例可參。查原告固因被告持桃園地院假扣押裁定
    前往查扣其財產，而簽發系爭支票交付被告，惟被告係基於
    確保所受讓債權，而經由假扣押之保全程序查扣原告財產，
    自屬權利之正當行使，倘原告認被告假扣押行為不當，亦可
    遵該反扣押裁定提供反擔保免為假扣押，或聲請被告限期起
    訴確認雙方權益，是原告主張遭被告以假扣押脅迫而簽發系
    爭支票，顯屬無據。又觀諸系爭支票之簽收回條所示：「此
    支票之款項新台幣壹仟萬元整，暫由上海商銀保管，待日後
    本公司因又泰偉公司事件與貴行之債權債務糾紛達成和解並
    履行和解條件後復請發還」（見本院1 卷第14頁），可見系
    爭支票尚須待雙方協商或和解，被告始有歸還之義務，惟事
    後雙方因對讓與債權數額認知上差異，致未能有一步協商或
    和解，被告為確保本身權益而兌領系爭支票，顯係屬事後情
    事演變，自非當時被告以協商為手段誘使原告簽發系爭支票
    之詐術，是原告主張其遭被告詐欺及脅迫而簽發系爭支票，
    撤銷其發票之意思表示云云，顯無可採。
(三)、再按讓與人應將證明債權之文件，交付受讓人，並應告以關
    於主張該債權所必要之一切情形，民法第296 條定有明文。
    再觀諸被告與又泰偉企業簽訂之應收帳款讓與擔保合約書第
    1條第6項約定「立約人至少每月依次或於出貨後10日內，將
    該筆、該月該次所有應收帳款發票影本或正本、債權文件、
    確認之訂單、註明債權之文件、各債權之擔保及從屬權利…
    ，並填具應收帳款讓與明細表或銷貨退回或銷貨折讓明細表
    」，足見被告向原告收取應收帳款之際，自應提出證明該債
    權存在之登明文件供原告核算，惟據被告提出受讓又泰偉公
    司轉讓應收帳款之共計12,580,971元之餘額表（見本院1 卷
    第9 頁），經原告核對被告提出又泰偉公司出貨單及統一發
    票，原告確認已清償2,620,852 元部分係其對又泰偉公司之
    應付帳款，惟對於餘額表所列12筆共計9,960,119 元部分，
    則主張非屬又泰偉公司之應收帳款一節（見本院1 卷第40頁
    、第112頁），經本院於95年8月31日會同兩造共同比對統一
    發票及出貨單結果如下：
    第1筆發票號碼：YU00000000（本院1 卷第183頁），出貨單
    （本院2卷第16頁），並未經原告簽收。
    第2筆發票號碼：ZU00000000（本院1 卷第199頁），出貨單
    （本院2卷第30頁），並未經原告簽收。
    第3筆發票號碼：ZU00000000（本院1 卷第200頁），出貨單
    （本院2卷第31頁），並未原告簽收。
    第4筆發票號碼：ZU00000000（本院1 卷第205頁），出貨單
    （本院2卷第36頁），並未經原告簽收。
    第5筆發票號碼：ZU00000000（本院1 卷第223頁），出貨單
    （本院2卷第56頁），並未經原告簽收。
    第6筆發票號碼：ZU00000000（本院1 卷第224頁），出貨單
    （本院2卷第57頁），並未經原告簽收。
    第7筆發票號碼：ZU00000000（本院1 卷第225頁），出貨單
    （本院2卷第77頁至第88頁），除下列4張有原告員工簽名外
    ，其餘並未經原告簽收。其中93年5月20日共5張出貨單，其
    中4張有原告公司員工簽名，但這4張出貨單所對應的發票並
    不是ZU00000000，因為被告提出的出貨單上發票號碼均被隱
    去重複影印，經原告提出上開4 張出貨單正本查核後，對應
    發票號碼為ZU00000000、ZU00000000、ZU00000000、ZU0000
    0000（本院2卷第124頁至第127頁）。
    第8筆發票號碼：ZU00000000（本院1卷第226頁），從93年5
    月24日到93年5月25日出貨單（本院2卷第89頁至第94頁），
    其中93年5月24日共4張出貨單有原告公司員工簽名，其餘則
    未經原告簽收，但有簽名的4 張出貨單對應的發票欄位被隱
    去重複影印，經原告提出上開4 張出貨單，所對應發票應該
    為ZU00000000、ZU00000000、ZU00000000、ZU00000000、ZU
    00000000（本院2卷第128頁至第131頁）。
    第9筆發票號碼：ZU00000000（本院1 卷第227頁），出貨單
    （本院2卷第62頁至第69頁），並未經原告簽收。
    第10筆發票號碼：ZU00000000（本院1卷第228頁），出貨單
    （本院2卷第70頁至第76頁），並未經原告簽收。
    第11筆發票號碼：ZU00000000（本院1卷第229頁），出貨單
    （本院2卷第97頁至第102頁），並未經原告簽收。
    第12筆發票號碼：ZU00000000（本院1卷第230頁），出貨單
    （本院2卷第105頁至第112頁），並未經原告簽收。
    基上，被告主張所上開受讓債權共計9,960,119 元部分，或
    係出貨單未經原告簽收確認，或係將已請款之出貨單上統一
    發票欄位隱去影印後，再混入重覆請款等情，業經本院勘驗
    屬實並載明於筆錄可參（見本院2 卷第143頁至第144頁）。
    原告既否認上開統一發票之真實性，被告迄未能舉證證明又
    泰偉公司讓與之上開應收帳款確實存在，則被告基於受讓債
    權人地位兌領系爭支票方式，受償未經證實之又泰偉公司對
    原告之9,960,119 元應收帳款，自屬無法律上原因而受有利
    益，致原告受有損害甚明。則被告以其非受有利益者且利益
    復已不存在云云置辯，自無可採。
(四)、末按給付有確定期限者，債務人自期限屆滿時起，負遲延責
    任。給付無確定期限者，債務人於債權人得請求給付時，經
    其催告而未為給付，自受催告時起，負遲延責任。其經債權
    人起訴而送達訴狀，或依督促程序送達支付命令，或為其他
    相類之行為者，與催告有同一之效力。前項催告定有期限者
    ，債務人自期限屆滿時起負遲延責任，民法第229 條定有明
    文。查原告前以94年12月1日桃園茄苳郵局第00845號存證信
    函催告被告在5日內返還系爭支票（見本院1卷第17頁至第20
    頁），則被告自催告期滿之翌日即94 年12月7日起即負遲延
    責任。是本件原告本於不當得利法則請求被告給付9,960,11
    9元，以及自94年12月7日起至清償日止，按年息5%計算利息
    部分，洵屬正當，應予准許。至原告逾上開請求部分，為無
    理由，應予駁回。
五、綜上而論，原告本於不當得利法則請求被告給付9,960,119
    及自94 年12月7日起至清償日止，按年息5%計算利息，為有
    理由，應予准許。而原告逾此部分請求，則為無理由，應予
    駁回。又本件原告勝訴部分，兩造分別陳明願供擔保請准宣
    告假執行或免為假執行，核無不合，爰分別酌定相當之擔保
    金額，予以准許。至原告敗訴部分，假執行之聲請失其附麗
    ，應予駁回。
六、本件事證已臻明確，兩造其餘攻擊防禦方法，及未經援用之
    證據，經本院斟酌後，認均不足以影響本判決之結果，自無
    逐一詳予論駁之必要，併此敘明。
七、訴訟費用負擔之依據：民事訴訟法第79條。
中    華    民    國    95    年    11    月    17    日
                        民事第一庭法官  傅中樂
以上正本係照原本作成。
如對本判決上訴，須於判決送達後20日內向本院提出上訴狀。
中    華    民    國    95    年    11    月    17    日
                                書記官  葉志昭


司法院資訊處製作；財團法人民間司法改革基金會備份。
